臺灣高等法院高雄分院刑事判決　　　　100年度上易字第213號
上　訴　人　臺灣高雄地方法院檢察署檢察官
被　　　告　劉榮村
　　　　　　賴銘輝
上列上訴人因被告妨害名譽案件，不服臺灣高雄地方法院99年度
簡上字第474 號中華民國99年12月30日第一審判決（起訴案號：
臺灣高雄地方法院檢察署98年度偵續字第9 號），提起上訴，本
院判決如下：
    主  文
上訴駁回。
    理  由
一、公訴意旨略以：被告劉榮村因「龍騰建設股份有限公司」（
    下稱龍騰公司）在其居住之高雄市楠梓區○○○路「透天國
    」社區對面，推出之「天下第一國」新建案造成「透天國」
    社區○○路沖」現象，且將來有造成交通危險之虞，竟心生
    不滿，與同社區住戶被告賴銘輝基於公然侮辱、加重誹謗之
    犯意聯絡，共同意圖散布於眾，自民國97年5 月20日起，在
    「透天國」社區透天住宅外，懸掛載有「攏疼（即「龍騰」
    之諧音）黑心集團犬玉集團俗仔建商」、「抗爭黑心商」、
    「神明在看，祝攏疼快倒，吸乾土庫二路消費者的血，不分
    巷內外一律幹掉，住民自覺站出來抵抗大賤商」、「幹龍疼
    黑心賤商」、「在這裡蓋路沖路衝車衝黑心喪心病狂，必遭
    五雷轟頂，五馬分屍，無天良的奸商將會絕子絕孫，死無葬
    身之地。咱厝原本美麗變山河，住戶們心攏疼，壟疼賤商賺
    錢害咱心疼」、「黑心肝賣黑厝，幹幹幹幹，路沖厝這裡賤
    喪快回頭報應到，惡劣將咱厝變無價，黑心路沖厝專賣區」
    、「奸商欺騙住戶，幹賤設路沖厝，沒天良的賤商，五條巷
    沖六條巷」、「無恥的奸商強奪道路直通五條巷道對衝上六
    條巷道」、「財團坑殺可憐的透天國社區居民」等字樣之白
    布條，足生損害於龍騰公司之名譽。因認被告2 人共同涉犯
    刑法第309 條第1 項之公然侮辱罪、同法第310 條第2 項加
    重誹謗罪嫌。
二、按犯罪事實，應依證據認定之，無證據不得認定犯罪事實；
    又不能證明被告犯罪者，應諭知無罪之判決；刑事訴訟法第
    154 條第2 項、第301 條第1 項各有明文。次按認定不利於
    被告之證據須依積極證據，苟積極證據不足為不利於被告事
    實之認定，即應為有利被告之認定，更不必有何有利之證據
    ；又犯罪事實之認定，應憑證據，如無相當之證據，或證據
    不足以證明，自不得以推測或擬制之方法，以為裁判之基礎
    （最高法院30年上字第816 號、40年台上字第86號判例意旨
    可參）；另按刑事訴訟法第161 條規定：檢察官就被告犯罪
    事實，應負舉證責任，並指出證明之方法。因此，檢察官對
    於起訴之犯罪事實，應負提出證據及說服之實質舉證責任。
    倘其所提出之證據，不足為被告有罪之積極證明，或其闡明
    之證明方法，無從說服法官以形成被告有罪之心證，基於無
    罪推定之原則，自應為被告無罪判決之諭知（最高法院92年
    台上字第128 號判例要旨足佐）。
三、按言論自由為憲法所保障之人民基本權，法律固應予以最大
    限度之維護。惟惡意散布謠言，傳播不實之言論，反足以破
    壞憲法所保障之基本權，依憲法第23條規定，自應予合理之
    限制，而刑法第310 條誹謗罪即屬法律對於非法言論所加之
    限制。又司法院釋字第509 號解釋明確揭示行為人縱不能證
    明其言論內容為真實，然若能舉出相當證據資料足證其有相
    當理由確信其言論內容為真實者，因欠缺犯罪故意，即不得
    遽以誹謗罪相繩，亦即採取「真正惡意原則」。再者，行為
    人就其所指摘或傳述之事，應盡何種程度之查證義務，始能
    認其有相當理由確信其為真實，而屬善意發表言論，應參酌
    行為人之動機、目的及所發表言論之散布力、影響力而為觀
    察（最高法院97年度台上字第998 號判決要旨足佐）；又按
    刑法第311 條係關於「意見表達」或對於事物之「評論」，
    就誹謗罪特設之阻卻違法事由，目的在維護善意發表意見之
    自由。針對特定事項，依個人價值判斷所提出之主觀意見、
    評論或批判，此種意見表達，仍須符合該條第3 款「以善意
    發表言論，對於可受公評之事為適當評論」，即所謂「合理
    評論原則」之規定，始得據以阻卻違法。易言之，憲法對於
    「事實陳述」之言論，係透過「實質（真正）惡意原則」予
    以保障，對於「意見表達」之言論，則透過「合理評論原則
    」，亦即「以善意發表言論，對於可受公評之事為適當評論
    」之誹謗罪阻卻違法事由，賦與絕對保障。亦即對於所傳播
    之言論內容，不具有「實質惡意」，對於私德品行之言論批
    判，即使尖酸刻薄，如非完全出於虛捏假造，縱因疏虞未能
    查證事實真相，致所發表之言論內容未盡與事實相符，或未
    具體虛構事實，僅泛詞公然嘲弄詆譭或抽象污衊侮辱他人，
    縱使引喻誇張失當者，若不能積極證明候選人主觀上具有虛
    捏事實誹謗之犯罪故意（即惡意），尚難以本罪相繩（最高
    法院99年度台上字第560 號判決要旨可參）。
四、證據能力：後述關於證人於審判外之陳述及卷附書證而屬於
    傳聞證據等部分，檢察官、被告劉榮村及賴銘輝已於本院審
    理調查上開證據時均知係屬傳聞證據，而就此證據能力均表
    示無意見，即同意作為證據，且本院認為以之作為本案認定
    之證據，均與待證事實具有關聯性，且無證據證明此等證詞
    有何非出於任意性，或書證有何遭變造或偽造情事，作為本
    案之證據亦屬適當，依刑事訴訟法第159 條之5 第1 項規定
    ，均得為證據。
五、公訴意旨認被告劉榮村、賴銘輝涉犯上開妨害名譽等罪嫌，
    係依被告2 人供述，告訴人龍騰公司指訴，及卷附現場照片
    24幀之內容多為謾罵、詛咒等帶有情緒性之詞，已達惡意攻
    擊之程度，而認被告2 人有公然侮辱、誹謗之犯意等情為據
    。然訊據被告2 人固不否認其等有於上述時、地，懸掛載有
    上揭文字之白布條等情，惟否認有何被訴妨害名譽等犯行，
    均辯稱：「透天國」社區為告訴人公司所興建之6 排平行建
    築物，被告2 人當初各以高價向告訴人公司購買其中1 戶透
    天厝，因告訴人公司事後在對面空地規劃興建7 排平行建築
    物，導致對面社區內之6 條預定巷道均正對「透天國」社區
    之6 排平行住宅，造成「透天國」社區多處發生所謂之「路
    沖」現象，不僅使得該處房價大跌，且因路口人車往來，亦
    使社區住戶生命安全受到危害，經與告訴人公司協商，告訴
    人公司未顧及居民感受，仍持續施工，被告2 人不得已才懸
    掛布條表示抗議，此為表達言論自由之方式，也是可受公評
    的事實等語。
六、經查：
(一)、被告劉榮村、賴銘輝確於上述時地懸掛載有上揭文字之白布
    條，緣起告訴人龍騰公司於「透天國」社區對面空地規劃7
    排6 巷道之新社區建案，與「透天國」社區○ 巷道不對稱，
    被告2 人質疑告訴人龍騰公司係為謀增加建築戶數之商業利
    益，違反都市計畫，且嚴重影響交通動線、駕駛視線及城市
    景觀，並使「透天國」社區近半數店面成為俗稱之「路沖」
    或「牆刀屋」，致危及「透天國」社區住戶之生命財產，因
    而組織自救會，向高雄市議會陳情抗議高雄市政府未盡把關
    職責等情，有「透天國」住戶連署書、相關新聞報導、地籍
    圖謄本在卷可證（見他卷第21-26 、30-35 頁），又高雄市
    政府都市發展局、高雄市建築師公會等單位為此曾函覆被告
    等人處理情形，亦有各該單位函文及現場會勘照片可參（見
    他卷第36、57、59-60 頁），是被告2 人居住之「透天國」
    社區，確因告訴人公司在對面空地預定開發之新社區建案，
    造成有多處「路沖」之情，足認被告2 人所懸掛抗議布條之
    內容，並非子虛，亦非無中生有，自不得以被告2 人懸掛載
    有上揭文字之白布條行為，即遽認被告2 人係惡意誹謗。
(二)、高雄市政府都市發展局「高雄市都市設計及土地使用開發許
    可審議委員會」前於96年12月24日、97年1 月4 日，確曾於
    第216 號、第132 號會議中討論上開「路沖」（交通動線）
    等問題，該局嗣於97年3 月18日雖核發「都市設計審議許可
    書」予告訴人公司，但仍於許可書決議事項載明「對路沖及
    交通安全問題，提出解決改善方案」等語，此有上開會議紀
    錄及許可書附卷可參（見他卷第63-69 頁），又參以臺灣民
    間風俗，一般人尚存有「路沖」即代表車禍、血光、破財之
    意涵，縱且不論此一風水禁忌，純以客觀常情觀之，道路直
    接正對建物，來車若有不注意或緊急狀況發生，亦可能直接
    衝撞建物，確有造成住家血光意外或財物損失之虞，告訴人
    公司在「透天國」社區對面空地之新推建案，造成「透天國
    」社區○○路沖」情形，告訴人公司身為建築規劃之業主，
    應無不知之理，卻於土地規劃時未事先排除路沖，續於上開
    「高雄市都市設計及土地使用開發許可審議委員會中，仍未
    考慮委員所提關於「路沖」意見而及時修正，甚至於取得「
    都市設計審議許可書」後，亦未就許可書決議事項所載「路
    沖及交通安全問題」，善加妥適處理。而被告2 人及其他社
    區居民，花費數百萬元甚屬其一生積蓄，始購得一處房地，
    卻於日後造成上開「路沖及交通安全問題」，衡情實非一般
    民眾得以接受，被告2 人因而自97年5 月20日起，乃以上揭
    抗議布條質疑告訴人公司係為增加戶數，謀取私利，是布條
    所寫「黑心」、「惡劣」、「無天良」、「奸商」、「賤商
    」等語部分，依一般社會生活經驗觀察及本件抗爭之緣由等
    情，足認被告2 人所為應非以損害他人名譽為主要目的，且
    與公共利益攸關，未逾越合理評論之範圍，而有刑法第311
    條第3 款阻卻違法事由之適用。至於上開布條固有書寫「必
    遭五雷轟頂、五馬分屍」、「將會絕子絕孫，死無葬身之地
    」等字樣，然觀諸上開布條之書寫內容前後語句，此係因被
    告2 人為發洩告訴人公司造成上開「路沖」所生之怒氣，而
    衍生對告訴人公司為情緒性之咒罵，縱於道德上有虧，然對
    照被告2 人此舉之緣由（如上所述）及所稱「路沖」情形並
    非毫無根據等情，不能遽而認定係出於被告2 人之誹謗犯罪
    故意，而係被告2 人意在就可受公評之告訴人公司建築規劃
    之妥適性及關乎商譽、品質等事項，訴諸附近社區居民或有
    意購屋等公眾。從而，難認被告2 人有誹謗罪之真正惡意。
(三)、按刑法侮辱罪與誹謗罪本有所區別，「公然侮辱」乃指對被
    害人抽象的予以謾罵，使人難堪之行為；而「誹謗」除有散
    佈於眾之意圖外，尚須指摘或傳述足以毀損他人名譽之具體
    事實為必要，是「公然侮辱」、「誹謗」之區別點，乃在於
    一為「抽象謾罵」，一為「具體指摘」（司法院院字第2179
    號解釋意旨參照）。被告2 人被訴於上開時、地，懸掛上開
    抗議布條內容，係屬具體指摘告訴人公司預定新建之社區住
    ○道路，造成「透天國」社區「路沖」之具體事實，並非僅
    屬單純抽象的謾罵，公訴意旨所認被告2 人上揭文字之描述
    ，亦屬抽象謾罵之公然侮辱範疇，即有誤會。此外，告訴人
    公司亦曾以相同事實對被告2 人提起損害賠償民事訴訟，業
    經本院民事庭採認與本件上開相同見解，而於98年12月8 日
    判決駁回告訴人公司之請求確定，亦有本院98年度上字第14
    1 號民事判決在卷可佐（見原審卷第39-47 頁）。
七、綜上所述，本案依公訴人起訴所舉之上開證據，尚難使法院
    產生被告劉榮村、賴銘輝有罪之心證，復查無其他卷存積極
    證據足認被告2 人確有被訴毀謗等犯行。原審因而以不能證
    明被告2 人犯有被訴誹謗等罪，而為被告2 人無罪之諭知，
    核無違誤；原審公訴人上訴意旨，雖以：被告2 人所懸掛上
    開白布條之文字內容，均為用字淺白，語句明確，而客觀上
    以一般人之社會通念判斷，均足以使不特定多數人認為，告
    訴人係無天良之奸商，對於告訴人之專業形象、社會地位均
    造成負面貶抑，實足使告訴人之名譽因此遭受損害；主觀上
    被告2 人對於其散佈上開文字之行為，足使告訴人之名譽因
    此遭受損害亦有所認識，自屬該當誹謗罪之構成要件。至被
    告2 人是否因發洩「透天國」住戶因告訴人新建社區○○○
    道路致使「透天國」社區○○路沖所生之怒氣，僅係屬刑法
    第57條犯罪動機之量刑事由，而被告2 人上開文字指涉之事
    ，既有具體人、事、物，自屬客觀之事實陳述，並無刑法第
    311 條之適用；且「必遭五雷轟頂、五馬分屍」、「將會絕
    子絕孫，死無葬身之地」等文字，亦與公共利益無關，並無
    刑法第310 條第3 項但書阻卻違法事由適用之餘地等語，然
    被告2 人所為上情，難認被告2 人有誹謗罪之真正惡意，亦
    有刑法第311 條第3 款阻卻違法事由之適用，均已論述如上
    ，本件上訴意旨所執前詞，指摘原判決不當，為無理由，應
    予駁回。
據上論斷，應依刑事訴訟法第368 條，判決如主文。
本案經檢察官孫小玲到庭執行職務。
中    華    民    國   100    年    4     月    26    日
              刑事第三庭    審判長法  官  莊崑山
                                  法  官  莊松泉
                                  法  官  張意聰
以上正本證明與原本無異。
本件判決不得上訴。
中    華    民    國   100    年    4     月    27    日
                                  書記官  王秋淑